【裁判字號】    91,訴,650
【裁判日期】    920212
【裁判案由】    綜合所得稅
【裁判全文】
高雄高等行政法院判決                              九十一年度訴字第六五○號
                              .
    原      告  甲○○
    訴訟代理人  己○○
    被      告  財政部臺灣省南區國稅局
    代  表  人  朱正雄  局長
    訴訟代理人  戊○○
                庚○○
右當事人間因綜合所得稅事件，原告不服財政部中華民國九十一年五月三十日台財訴
字第○九○○○三一○六七號訴願決定，提起行政訴訟。本院判決如左：
    主  文
原告之訴駁回。
訴訟費用由原告負擔。
    事  實
一、事實概要：
緣原告民國（下同）八十七年度綜合所得稅結算申報，未申報其出售慶光化工實業股
份有限公司（下稱慶光公司）之緩課股票營利所得，被告初查依其查得資料核定原告
出售股票計十三萬八千九百七十三股，該出售股票部分之營利所得計新臺幣（下同）
一百三十八萬九千七百三十元，併計當年度綜合所得總額。原告不服，申經復查未獲
變更，提起訴願亦遭決定駁回，遂提起本件行政訴訟。
二、兩造聲明：
（一）原告聲明求為判決：訴願決定及原處分均撤銷。
（二）被告聲明求為判決：駁回原告之訴。
三、兩造之爭點：
甲、原告主張之理由：
      原告並未擁有慶光公司之股票，不可能有營利所得，且原告曾遺失身分證，故
      係受他人虛偽冒名始成為慶光公司之股東；而出售股票之營利所得，原告始終
      未曾獲得。又原告曾搬家過，如慶光公司有寄給股東相關資料，皆未曾收領，
      而慶光公司股東資料內所載原告之資料皆係原告搬家前於文賢路之地址，更可
      見原告未曾有股東之實質地位。
乙、被告主張之理由：
（一）按「個人之綜合所得總額，以其全年左列各類所得合併計算之：第一類：營利
      所得：公司股東所獲分配之股利總額．．．．．．。」為所得稅法第十四條第
      一項第一類前段所明定。而「公司以其未分配盈餘增資供左列之用者，其股東
      因而取得之新發行記名股票，免予計入該股東當年度綜合所得額；其股東為營
      利事業者，免予計入當年度營利事業所得額課稅。但此類股票於轉讓、贈與或
      作為遺產分配時，面額部分應作為轉讓、贈與或遺產分配時所屬年度之所得，
      申報課稅。至實際轉讓價格或贈與遺產分配時之時價，如低於面額時，以實際
      轉讓價格或贈與、遺產分配之時價申報：一、增置或更新從事生產、提供勞務
      、研究發展、品質檢驗、防治污染、節省能源或提高工業安全衛生標準等用之
      機器、設備或運輸設備者。二、償還因增置或更新前款之機器、設備或運輸設
      備之貸款或未付款者。」行為時促進產業升級條例第十六條第一款及第二款定
      有明文。
（二）查依慶光公司申報之緩課股票轉讓所得申報憑單及股東股票轉讓通報表載，原
      告於八十七年三月十九日轉讓緩課股票，轉讓原因為買賣，股數十三萬八千九
      百七十三股，金額一百三十八萬九千七百三十元，依首揭規定，緩課原因消滅
      ，自應依法申報營利所得。至原告雖主張其並未擁有慶光公司股票，且曾遺失
      身分證云云，然經被告於八十九年十一月二日以南區國稅法字第八九○七六五
      三七號函請原告提供具體事證供核，原告雖提出發給慶光公司之存證信函，惟
      尚難證明其主張屬實，而另經被告詢據慶光公司八十九年十二月十五日（八九
      ）慶稅字第○一二號函復稱：該公司七十八年度現金增資時，原告即名列於其
      中，為當時董事長乙○○先生之家族股東之一，現金增資之募集、向主管機關
      核備．．．．．．等程序均依法作業等語；故原告為慶光公司股東身分無誤，
      被告依首揭規定，核定原告營利所得一百三十八萬九千七百三十元，並無不合
      。
    理  由
一、按「個人之綜合所得總額，以其全年左列各類所得合併計算之︰第一類︰營利所
    得︰公司股東所獲分配之股利總額、合作社社員所獲分配之盈餘總額、合夥組織
    營利事業之合夥人每年度應分配之盈餘總額、獨資資本主每年自其獨資經營事業
    所得之盈餘總額及個人一時貿易之盈餘皆屬之。公司股東所獲分配之股利總額或
    合作社社員所獲分配之盈餘總額，應按股利憑單所載股利淨額或盈餘淨額與可扣
    抵稅額之合計數計算之；合夥人應分配之盈餘總額或獨資資本主經營獨資事業所
    得之盈餘總額，應按核定之營利事業所得額計算之。」所得稅法第十四條第一項
    第一類定有明文。而「公司以其未分配盈餘增資供左列之用者，其股東因而取得
    之新發行記名股票，免予計入該股東當年度綜合所得額；其股東為營利事業者，
    免予計入當年度營利事業所得額課稅。但此類股票於轉讓、贈與或作為遺產分配
    時，面額部分應作為轉讓、贈與或遺產分配時所屬年度之所得，申報課稅。至實
    際轉讓價格或贈與、遺產分配時之時價如低於面額時，以實際轉讓價格或贈與、
    遺產分配之時價申報：一、增置或更新從事生產、提供勞務、研究發展、品質檢
    驗、防治污染、節省能源或提高工業安全衛生標準等用之機器、設備或運輸設備
    者。二、償還因增置或更新前款之機器、設備或運輸設備之貸款或未付款者。三
    、轉投資於第八條所規定之重要事業者。」則為行為時促進產業升級條例第十六
    條第一款及第二款所明定。
二、本件原告因八十七年度綜合所得稅申報，經被告依其查得資料核定原告於八十七
    年三月十九日出售慶光公司之緩課股票計十三萬八千九百七十三股，而此出售緩
    課股票之營利所得計一百三十八萬九千七百三十元，併計核定原告當年度綜合所
    得額等情，已經兩造分別陳明在卷，並有核定通知書及復查決定書附原處分卷可
    稽，自堪認定。而原告提起本件訴訟，無非以其始終未曾擔任慶光公司股東，更
    未曾擁有慶光公司股票，而慶光公司緩課股票收領及轉讓皆係遭他人冒名交易，
    自不得認原告有此營利所得，而併課原告之綜合所得稅云云，資為爭執。
三、經查，本件被告所以核定原告於八十七年三月十九日有出售慶光公司之緩課股票
    十三萬八千九百七十三股，金額一百三十八萬九千七百三十元一節，主要係以慶
    光公司申報之緩課股票轉讓所得申報憑單及股東股票轉讓通報表為其依據；而依
    此等申報憑單及轉讓通報表之記載，其上記載之「甲○○」身分證字號及地址，
    確為本件原告甲○○之身分證字號及曾設籍過之地址，有該等申報憑單及轉讓通
    報表影本附原處分卷可稽，故此等申報憑單及轉讓通報表所稱之「甲○○」確為
    本件原告甲○○無訛；是本件首應審究者乃本件原告「甲○○」是否確有擔任慶
    光公司股東，抑或僅係被他人所冒名。爰分述如下：
（一）查原告主要是以其身分證曾遺失為由，作為其被冒名擔任慶光公司股東之論據
      。然查，甲○○係於七十八年間慶光公司辦理現金增資時，以現金三百萬元認
      購慶光公司股票，成為慶光公司之股東；而要成為慶光公司股東，尚須提出印
      鑑卡及身分證影本，以便登載於股東名冊，並送經濟部備查，慶光公司依據股
      東名冊之資料，又於八十年、八十四年、八十五年及八十六年間分配盈餘，發
      放股票予股東，因該等股票均屬緩課股票，故慶光公司均未開立扣繳憑單，而
      股東取得時亦無須申報營利所得等情，業經證人即慶光公司會計丙○○於本院
      審理中證述甚明；另關於甲○○之持股情形則為七十八年間因慶光公司現金增
      資，買入慶光公司股票三十萬股，七十九年間又因慶光公司現金增資買入三十
      萬股，八十年度盈餘分配三萬一千股，八十四年度盈餘分配二萬三千八百七十
      股，八十五年度盈餘分配五萬四千七百三十一股，八十六年度分配六萬二千九
      百四十股，合計甲○○自七十八年至八十六年計持有慶光公司股份七十七萬二
      千五百四十一股，其中在七十九年間賣出二十九萬股，八十七年間則賣出四十
      八萬二千五百四十一股，其中除八十七年度出售之系爭十三萬八千九百七十三
      股因屬緩課股票，故發生營利所得應課徵所得稅外，其餘則為原買入之股票及
      因資本公積轉增資之股票，而此部分股票之買賣因屬證券交易，是僅生證券交
      易稅，並無須開立扣繳憑單申報綜合所得稅之問題，則有慶光公司函復被告所
      附之股權異動情形說明、緩課股票轉讓所得申報憑單及股東股票轉讓通報表附
      原處分卷足按；故甲○○是於七十八年間因以現金認股而成為慶光公司股東，
      認股當時則須提出甲○○個人之身分證影本一節，即堪認定。又依原告提出之
      身分證及戶籍謄本之記載，原告之身分證曾於八十一年十一月四日辦理換證，
      有該身分證影本及戶籍謄本附卷可稽；換言之，原告應係於發現身分證遺失後
      於八十一年十一月四日辦理換發新的身分證，惟本件甲○○之提出身分證影本
      成為慶光公司股東為發生於七十八年間之事情，其距原告辦理身分證換證之八
      十一年十一月間長達三年，雖身分證並非每天需使用之證件，而原告亦主張其
      係因於八十一年間為辦理出國手續始發現身分證遺失，而辦理補證手續云云，
      但身分證遺失長達三年未發現，實與身分證係屬重要證件及目前辦理各種手續
      皆須身分證以證明身分之常情有悖。原告之身分證既係於八十一年十一月間始
      辦理換證，距本件甲○○購買增資股票成為慶光公司股東時間長達三年，而原
      告又未能明確說明其身分證遺失之時間，則原告之身分證是否在本件七十八年
      間提出甲○○身分證影本購買慶光公司股票之前即遺失，實非無疑；故而原告
      以其曾遺失身分證一事，爭執其係被冒名擔任慶光公司一節，自非可遽採。
（二）又查，慶光公司是於七十八年開始成為公開發行之公司，乙○○原為慶光公司
      負責人，乙○○的家族有很多人擔任慶光公司股東，慶光公司股票公開發行時
      ，並沒有限制一個人可以認多少股。那時剛好是股市最好的時候，甲○○購買
      之股票應是慶光公司原有股東賣出之股票，七十八年當時很多人都搶著要當慶
      光公司的股東，那時候還有人買不到慶光公司的股票，面額十元的，一股還飆
      到六、七十元，七十八、九年時，真的是一股難求等情，業據證人即慶光公司
      副總經理蘇炳憲到庭結證甚明。而甲○○是慶光公司前董事長乙○○之人頭股
      東，八十七年間因乙○○與訴外人丁○○發生財務糾紛，經二人協議後，由乙
      ○○將甲○○之股份直接轉讓予訴外人丁○○，而甲○○名下之慶光公司股份
      轉讓予訴外人丁○○，僅需甲○○之印鑑即可，並不需要身分證明文件，又甲
      ○○之印鑑在七十八年現金增資時即留在公司內，故訴外人丁○○是直接從慶
      光公司內取得甲○○之印鑑，而非由甲○○提供等情，則據證人丁○○於法務
      部調查局台南調查站調查時陳述甚明，有該調查筆錄附卷可按，並有訴外人乙
      ○○與丁○○間所定之股權轉讓協議書影本在卷足憑。而依該協議書之記載，
      訴外人乙○○係代表王贊程等十四位慶光公司股東與訴外人丁○○訂立協議書
      ，訴外人乙○○所代表之十四位慶光公司股東，除本件原告外，並無其他人控
      告乙○○冒名擔任股東之偽造文書情事，亦據證人蘇炳憲陳述在卷；再原告訴
      訟代理人即原告配偶己○○雖堅詞否認認識乙○○其人，然表示認識叫「慶壽
      」（台語發音）之人，而乙○○又名「慶樹」（台語發音），亦據證人蘇炳憲
      陳明在卷，而「慶壽」與「慶樹」之台語發音相近，且原告訴訟代理人己○○
      所稱名為「慶壽」之人曾從事蓋販厝之事業，核與證人蘇炳憲證稱乙○○有做
      過營建業情形相同，足見原告訴訟代理人己○○所稱名為「慶壽」之人應係乙
      ○○。而關於原告訴訟代理人己○○與乙○○之交往情形，原告訴訟代理人己
      ○○雖表示其僅係為做生意，而曾去拜訪過「慶壽」，生意沒作成就沒來往，
      亦沒拿過證件給名為「慶壽」之人云云（詳見本院言詞辯論筆錄），然原告訴
      訟代理人己○○與訴外人乙○○間若僅有業務上之拜訪關係，則原告訴訟代理
      人己○○自不可能因之有提出原告身分證影本之必要，故而乙○○即無可能因
      之取得原告之身分證資料，惟訴外人乙○○卻持有原告之身分證資料，足見原
      告訴訟代理人己○○所稱其與訴外人乙○○間之往來情形實有避重就輕之情。
      依前開協議書之記載及訴外人丁○○之陳述，甲○○係屬訴外人乙○○之人頭
      股東，而原告訴訟代理人己○○即原告配偶與訴外人乙○○間又非素昧平生之
      陌生人，且七十八年間正值台灣股市特別熱絡之時，慶光公司又為一業績良好
      、一股難求之公司，並依上述協議書之記載，乙○○所得掌握之股東人數又多
      達十四人，故慶光公司當時之負責人乙○○實無甘冒負刑責之險，而以無干之
      第三人冒名認股之必要，是本件原告應係有同意擔任慶光公司股東而將身分證
      影本交付乙○○為現金認股行為，原告主張其係被冒名擔任慶光公司股東一節
      ，尚難採取。
四、再查：
（一）按稅捐為法定之債，以法律之規定為依據（非以法律行為、契約或行政處分為
      依據），於法律連結以稅捐給付義務之構成要件為課稅事實所充分時，便即發
      生（黃茂榮著稅法總論第二五九頁參照）。而稅捐構成要件要素中「稅捐客體
      之歸屬」，係指稅法規定表彰納稅義務人負擔稅捐能力之稅捐客體應歸屬之主
      體；而關於稅捐客體歸屬，我國稅捐法並將其歸屬的結果規定為各個稅法之納
      稅義務人。再參諸司法院釋字第五○○號解釋：「．．．．．．。又涉及租稅
      事項之法律，其解釋應本於租稅法律主義之精神，依各該法律之立法目的，衡
      酌經濟上之意義及實質課稅之公平原則為之，亦經本院釋字第四二○號解釋在
      案。」之意旨，則關於各個稅法規定稅捐客體歸屬構成要件要素之解釋及適用
      ，雖得參酌經濟上之意義及實質課稅公平原則為之，惟仍不得違反或逾越法律
      規定。所得稅法第七條第四項即規定：「本法稱納稅義務人，係指依本法規定
      ，應申報或繳納所得稅之人。」而前述所得稅法第十四條第一項第一類更明文
      規定：「個人之綜合所得總額，以其全年左列各類所得合併計算之︰第一類︰
      營利所得︰公司股東所獲分配之股利總額．．．．．．皆屬之。公司股東所獲
      分配之股利總額．．．．．．，應按股利憑單所載股利淨額或盈餘淨額與可扣
      抵稅額之合計數計算之；．．．．．．。」足見公司所分配之股利（營利所得
      ），應由公司股東按股利憑單所載股利淨額作為其營利所得並申報之，故而公
      司所分配之股利，該股利依法為所得稅之稅捐客體，此客體所歸屬之主體依上
      述所得稅法規定即為受分配公司股利之股東，除該名義上受分配股利之公司股
      東其之成為公司股東係一當然無效之法律行為，而不發生成為公司股東之效力
      外，法律既已明定股利所得稅捐客體歸屬為受分配之公司股東，自不得再以該
      股利之實質上經濟過程及狀態（此部分應屬私權爭執範疇），據以認定此稅捐
      客體所應歸屬之主體，否則即屬逾越法律規定而有違租稅法律主義之精神。
（二）依前開所述，原告既同意擔任慶光公司股東，則其之成為慶光公司股東即無何
      當然無效之情事存在，故慶光公司本於其係慶光公司股東之身分，分別於八十
      年、八十四年、八十五年及八十六年對之分配盈餘發放股票，依據公司法規定
      即屬有據。再系爭十三萬八千九百七十三股之股票係適用前揭行為時促進產業
      升級條例第十六條規定之緩課股票，於股票移轉時始須就此營利所得核課受分
      配股東之所得稅，今原告所受分配之緩課股票既於八十七年間始轉讓出售他人
      ，則依前揭說明，此受配股利之營利所得其所得稅之課稅要件即已發生，原告
      則為該稅捐客體所應歸屬之主體，是慶光公司據以開立緩課股票轉讓所得申報
      憑單，被告並據以核定本件原告之營利所得，即無違誤；至於原告是否確曾出
      資購買慶光公司之股票及其是否實質上擁有系爭緩課股票，則為其與訴外人乙
      ○○間之私權爭執，原告自不得據此私權爭執主張其僅為名義上股東，進而主
      張排除法律關於稅捐客體所歸屬主體規定之適用，併予敘明。
五、綜上所述，被告以原告於八十年、八十四年、八十五年及八十六年間因慶光公司
    分配盈餘發放緩課股票共十三萬八千九百七十三股，於八十七年間轉讓之，依首
    揭規定，原告應於八十七年度度綜合所得稅結算申報併為申報，而因原告未為申
    報，故被告乃依其查得資料核定原告出售系爭十三萬八千九百七十三股慶光公司
    緩課股票之營利所得計一百三十八萬九千七百三十元，合併核定原告當年度綜合
    所得總額，核屬有據，訴願決定予以維持，亦無不合；原告提起本件訴訟，求為
    撤銷，為無理由，應予駁回。
六、據上論結，本件原告之訴為無理由，依行政訴訟法第一百九十五條第一項後段，
    第九十八條第三項前段，判決如主文。
中      華      民      國    九十二    年      二      月      十二    日
                              高雄高等行政法院第一庭
                                          審判長法官  陳光秀
                                          法      官  簡慧娟
                                          法      官  楊惠欽
右為正本係照原本作成。
如不服本判決，應於判決送達後二十日內向本院提出上訴書狀，其未表明上訴理由者
，應於提起上訴後二十日內向本院提出上訴理由書（須按對造人數附繕本）；如於本
判決宣示或公告後送達前提起上訴者，應於判決送達後二十日內補提上訴理由書（須
附繕本）。未表明上訴理由者，逕以裁定駁回。
提起上訴應預繳送達用雙掛號郵票七份（每份三十四元）。
中      華      民      國    九十二    年      二      月      十二    日
                                          法院書記官  藍亮仁


司法院資訊處製作；財團法人民間司法改革基金會備份。
